臺灣彰化地方法院民事判決　九十一年度訴字第二五二號
　　原　　　告　癸○○
　　　　　　　　乙○○
　　　　　　　　甲　○
　　　　　　　　庚○○
　　　　　　　　子○○
　　　　　　　　丙○○
　　　　　　　　丑○○
　　被　　　告　辛○○
　　　　　　　　己○○
　　　　　　　　戊○○
　　　　　　　　壬○○
　　　　　　　　寅○○
　　　　　　　　丁○○
右當事人間請求確認委任關係不存在事件，本院判決如左：
    主      文
原告之訴駁回。
訴訟費用由原告負擔。
      事實及理由
一、原告聲明：
  （一）確認財團法人彰化基督教醫院與被告辛○○、己○○、戊○○、壬○○、寅
        ○○、丁○○等六人間之董事委任關係不存在。
  （二）訴訟費用由被告負擔。
二、被告聲明：
  （一）原告之訴駁回。
  （二）訴訟費用由原告負擔。
三、原告陳述：
  （一）按原告等均為財團法人彰化基督教醫院（下稱彰基醫院）之現任董事，有法
        人登記證書為證。而被告辛○○、己○○、戊○○、壬○○、寅○○、丁○○等六人雖曾為彰基醫院之董事（潘正雄且曾為董事長），然渠等均已於民
        國（下同）九十年十二月二十一日正式向董事會提出辭呈，有辭職書六份可
        稽，依法自已喪失董事、董事長之職位，而不得再執行董事或董事長之職權
        。
  （二）惟渠等除仍續以彰基醫院之董事或董事長自居，拒絕辦理移交（含拒絕交出
        彰基醫院之公印）外，並仍偽以彰基醫院董事會名義於九十年十二月二十四
        日在中國時報發布所謂「將於九十年十二月廿七日召開第三屆第十一次董事
        會，遴聘新院長，及指定林國川醫師處理彰基醫院院務」之公告；並續於九
        十一年一月一日至彰基醫院之九樓院長室、一樓大廳張貼所謂「本法人董事
        會將儘速召開全董會選聘新任院長，及指定林國川醫師執掌彰基醫院院務」
        之公告；復偽以彰基醫院名義於九十年十二月廿八日向　鈞院提出假處分聲
        請，請求裁定黃昭聲院長從九十一年一月一日起不得行使彰基醫院院長或代
        理院長之職務云云，顯已對彰基醫院院務及該院合法董事、董事會（即原告
        等）之職權行使造成重大之損害，依民事訴訟法第二百四十七條之規定，原
        告等自有提起本件確認之訴之法律上利益甚明。
  （三）依「財團法人彰化基督教醫院捐助暨組織章程」第九條規定董事會之職權有
        ：院務方針計畫之審訂；財產與基金之保管與運用等。彰基醫院董事基於其
        與彰基醫院間之委任關係，以及其身為董事之私法上地位，得依法行使上述
        章程所定之各項職權。倘有董事（長）已經辭職而仍自任為董事（長）者，
        顯已侵犯彰基醫院董事之私法上權利（關於其董事職權之行使），雖該自任
        為董事（長）者，其與彰基醫院間有無委任關係乃他人間法律關係，然而揆
        之前述最高法院判例見解，原告身為彰基醫院董事，仍得對被告求為確認被
        告與彰基醫院間董事之委任法律關係存否之判決，亦即原告應有提起本件確
        認之訴之法律上利益，被告辯稱本件原告無確認利益云云，並非實在。
  （四）本件被告等六人於接任彰基醫院董事職位前，與訴外人台灣基督長老教會總
        會（下稱長老教會總會）間成立委任契約，由被告等六人先出具已經簽妥必
        要內容之辭職書（辭職原因及日期除外，即原證一所示辭職書「茲因…」以
        及辭職書最底行日期等文字），委託並授權長老教會總會，於一定情形下得
        代填前述空白之文字，並以被告等六人名義提出之，乃被告所不爭執，關於
        該項委託並授權事項，核屬委任契約之性質。被告固辯稱前述委任契約有違
        反公序良俗而無效之情形，惟財團法人固為他律法人，其組織及其管理方法
        ，應由捐助人以捐助章程或遺囑定之，如捐助章程或遺囑所定之組織不完全
        或重要之管理方法不具備時，應由法院依聲請為必要之處分（民法第六十二
        條規定參照），於財團法人成立後，捐助人並非法人董事之上級或法人之意
        思機關。然而觀之民法第六十三條：「為維持財團之目的或保存其財產，法
        院得因捐助人、董事、主管機關、檢察官或利害關係人之聲請，變更其組織
        」，可見財團法人之捐助人於法人成立後，對於法人事務亦非毫無置喙餘地
        。另遍查相關法令，並無限制財團法人之董事不得委任並授權他人於一定情
        形下可以代為完成並提出書面之辭職意思表示，是以被告等六人與長老教會
        總會間之上述委任契約，並無違背強制規定而應歸於無效之情形。矧依彰基
        醫院捐助暨組織章程第七條規定：「本院置董事十五人…。後屆董事由董事
        會依上述原則遴選之」，係關於董事遴選之規定，與前述董事委託並授權第
        三人完成並提出辭職書一事，毫無關係。如因此使彰基醫院董事會無法運作
        ，亦可依民法第六十二條之規定，由主管機關、檢察官、利害關係人聲請法
        院為必要之處分，對於彰基醫院之運作並無不利之影響。且縱長老教會總會
        基於該會與某一董事間之委任契約關係，代填並提出辭職書者，亦不過為現
        任董事依上述章程第七條規定選出新董事，其任期依前述章程第八條規定，
        以補足原任者之任期為限而已。如彰基醫院董事認為長老教會總會之所為違
        背其與該總會間之委任契約者，亦可由該董事對長老教會總會主張損害賠償
        權利，或主張長老教會總會之代理行為逾越權限，對之不生效力，並不致使
        彰基醫院之董事淪為長老教會總會之傀儡，上述委任契約衡無違背公序良俗
        可言。況被告等六人自八十九年四月廿九日就任彰基醫院董事一年餘以來，
        從未見被告六人爭執彼等與長老教會總會間上述委任關係之效力，或為終止
        該委任契約之表示，彼等僅願享受權利，卻不願負擔義務之心態，又豈可採
        ？由是言之，被告六人之辭職書既已到達董事會且未於到達前撤回，則已生
        辭職效力，彼等與彰基醫院間委任關係應不存在，事理甚明。
四、被告陳述：
  （一）按被告等均為彰基醫院之現任董事，有法人登記證書可稽，原告所提被告等
        之辭職書，乃被告等未就任彰基醫院董事前，所簽之空白辭職書（辭職原因
        、日期均空白），嗣為第三人所偽填，被告等根本無辭卸彰基醫院董事職務
        之意思。而原告子○○、癸○○、乙○○、庚○○、丙○○、甲○等六人，
        早已分別於九十年九月二十日（子○○）、九十年九月二十七日（癸○○、
        乙○○、庚○○、丙○○）、九十年十月三日（甲○），親自向彰基醫院董
        事會提出辭職書，有辭職書六份可稽，依法已喪失董事資格，已非彰基醫院
        董事，不得再執行董事職權，嗣亦經　鈞院以九十一年度執全字第二四四號
        執行命令命子○○等六人不得行使彰基醫院董事職權在案。
  （二）原告求為確認者係彰基醫院與被告等間董事委任關係之存否，而彰基醫院與
        其董事、董事長之委任關係是否存在，乃彰基醫院與被告等雙方始具有確認
        利益自明。原告等係以董事個人名義提起本件訴訟，非以彰基醫院名義提起
        ，即無受確認判決之法律上利益。且原告子○○等六人，早已辭卸彰基醫院
        董事職務，已非彰基醫院董事，故被告等與彰基醫院間董事之委任關係存否
        ，即與原告子○○等六人毫不相干，渠等自無即受本件確認判決之法律上利
        益。又原告丑○○雖現為彰基醫院董事，惟被告等與彰基醫院間董事之委任
        關係存否，亦不影響其私法上之地位。亦即被告等是否為彰基醫院之董事，
        均不影響原告丑○○與彰基醫院間董事之委任關係。換言之，原告丑○○為
        彰基醫院董事之法律上地位，並不因被告等是否為彰基醫院董事而受有任何
        影響。準此，原告在私法上之地位（彰基醫院董事）本無受侵害之危險，實
        難想像以本件確認判決除去其不存在之危險。
  （三）長老會總會未曾思索「教規」之合法性，冀圖自外於規範財團法人之國家法
        規，自創「台灣基督長老教會屬下機構及財團法人管理辦法」、「長老會總
        會切結書」、「台灣基督長老教會屬下機構董、理事辭職書」等，以信仰之
        名行威權之實，強迫所有擔任董、理事者，在就任前簽署上開文件，交予長
        老會總會，藉冀完全掌控各財團董、理事行使職權。稍有不從，即擅自填寫
        前揭切結書、辭職書，辭去該不聽話之董、理事職務。並在全球教會領域發
        行之台灣教會公報上刊載「免職令函」，使該不聽話之董、理事遭受無法彌
        補之名譽損害。至此財團法人之董、理事在行使職權上（主要是董、理事（
        長）改選、院（校）長改選、財產處分等決議），已完全喪失自主性，成為
        長老會總會之橡皮圖章或傀儡。顯已違反彰基醫院章程及公序良俗，應為無
        效。本件訴訟之開端，乃肇因前彰基醫院院長黃昭聲，任職已十二年且年屆
        六十五歲，理應載譽榮退，屆任前彰基醫院董事會經合法程序議決不再續聘
        ，並已將董事會議事錄呈報主管機關行政院衛生署獲准核備。黃昭聲本應遵
        照董事會決議離職，事件甚為單純無容置疑。詎黃昭聲向長老會總會求援，
        而長老會總會竟片面決議：黃昭聲院長非續任不可，且該不續聘黃昭聲之董
        事會決議無效，彰基醫院董事會應再召開續聘黃昭聲為院長。並命彰基醫院
        董事十五人簽署「聲明書」，同意遵照長老會總會之意旨，續聘黃昭聲，並
        承認董事會所為「不續聘」黃昭聲之決議無效，如不簽署聲明書，即由總會
        予以免職。被告辛○○等礙於法令及董事會合法議決之尊嚴，難予同意。長
        老會總會竟違法議決將被告辛○○等免職，並派員於90.12.27.在彰基醫院
        十樓禮拜堂公開宣達「免職」被告等董事職務，是日各大電子平面媒體均大
        幅報導。嗣長老會總會更擅自填辭職書空白部份（日期及辭職原因），宣稱
        被告等已辭職，又長老會總會更公然違反醫療法施行細則第二十九條、第三
        十二條之規定，違法「指派」黃昭聲為代理院長，無視主管機關及法令之存
        在，而導致本案等彰基醫院事件。最後長老會更發函宣告：「解散」彰基醫
        院董事會，至為荒謬。被告等無法理解長老會總會何以非黃昭聲續任彰基醫
        院院長不可，其更揚言將運用各項資源非達此目的不可，此一蠻橫作為，早
        已引起信徒及社會大眾諸多揣測，利益糾結之說更甚囂塵上。日前長老會總
        會代表黃智鴻更公開在報刊宣稱：「黃昭聲案長老會決上訴，總會也指派私
        立中山醫學大學校長林中生以臨時管理人身分----襄助黃昭聲」，足見長老
        會總會為彰基醫院諸訴訟之始作俑者。被告等原期盼事件由教會內部「合理
        」解決，惟事已至此，不得已而採取「合法」途逕解決。遂向　鈞院聲請假
        處分禁止黃昭聲行使彰基醫院院長及代理院長職務獲准。詎原告等竟以長老
        會總會擅自偽填之辭職書，向　鈞院聲請假處分禁止被告等行使彰基醫院董
        事（長）職權，而致有本件確認委任關係不存在之訴訟。綜上可知，長老會
        總會以「捐助人」之地位自居，意圖操控彰基醫院董事會之運作。惟彰基醫
        院乃依法設立之財團法人醫療機構，自有遵守醫療法及其施行細則等相關法
        令之義務，而財團法人醫療機構經許可設立後，捐助人或遺囑執行人，應於
        三十日內依捐助章程遴聘董事，成立董事會，並將董事名冊於董事會成立之
        日起三十日內，報請中央衛生主管機關核備。財團法人醫療機構，完成法人
        登記後，捐助人或遺囑執行人，應於完成登記之日起三個月內，將全部建築
        基地、房舍及推行醫療業務之設備等財產移歸法人，並報請中央衛生主管機
        關核備。又捐助人於第一屆董事會成立後，應將設立財團法人醫療機構一切
        事項移交董事會，醫療法第三十二條及醫療法施行細則第二十七條第二項分
        別定有明文。亦即捐助人之責任，在成立並移交一切事項於財團董事會。而
        董事會之責任，在依法運作財團，以達法人設立之目的。如長老會總會以彰
        基醫院捐助人之地位主張權利，其更應以財團法人董事會健全依法運作為優
        先考量，始符合財團設立之目的，非以董事會之上級自居，挾宗教信仰之名
        ，行操控財團之實，令財團董事均成為其傀儡，而損害財團設立之旨。更遑
        論彰基醫院之捐助人為「財團法人台灣基督教醫院」，並非長老會總會。原
        告等以被告等六人已於民國九十年十二月二十一日辭去彰基醫院董事職務，
        不得再執行董事或董事長之職權為由，提起本件訴訟。惟被告等六人從未曾
        向彰基醫院董事會提出辭職書，該辭職書係被告等任職彰基醫院董事前預先
        書立，應屬無效。
  （四）彰基醫院為依法申請設立並經　鈞院法人登記處核准登記之財團法人醫療機
        構，被告辛○○為代表法人之董事即董事長，被告己○○、戊○○、寅○○
        、壬○○、丁○○等五人及原告癸○○、子○○、乙○○、庚○○、甲○、
        丙○○、丑○○等七人及蔡崇偉、洪建平等共十四人為董事，有法人登記證
        書可稽（惟除洪建平、丑○○、蔡崇偉等三人外，其餘十二位均已受臺灣彰
        化地方法院假處分命令不得行使董事職權在案）。而財團法人台灣基督長老
        教會係經依法設立經　臺灣臺南地方法院法人登記處核准登記之宗教財團法
        人，設有「總會」，管理轄下之各中會、區會之教會會務，總會因宗教事務
        之分工又設有各「委員會」分別執行之。二法人因宗教信仰理念一致，而在
        『宗教範籌』上彰基醫院尊重長老會為『指導單位』，而由具有教會職務者
        擔任董事，惟法律上同係依法設立登記具獨立人格之法人，一為行政院衛生
        署主管之醫療機構財團法人，一為內政部主管之宗教財團法人，係二不同公
        益目的及獨立運作之財團法人，且彰基醫院董事會董事成員均屬「自然人董
        事」，並無「法人董事」，故法律上互不隸屬或牽連明如觀火。
  （五）屬醫療機構財團法人之彰基醫院，受醫療法及其施行細則及相關法令之規範
        ，自屬當然。即使「捐助人」，亦應受醫療法第三十二條、醫療法施行細則
        第二十七條第二項規定之規範，依捐助章程遴聘董事，成立董事會，將董事
        名冊報請中央衛生主管機關核備、將全部財產移歸法人，亦即將設立財團法
        人醫療機構一切事項移交董事會，由董事會依法令、章程規定，在相關政府
        主管機關監督下，管理及推行財團法人公益目的事業。故長老會無從以「捐
        助人」之地位，加諸法令、章程以外之限制於彰基醫院之董事，限制渠等依
        法（章程）所得以行使之董事職權。更遑論彰基醫院之捐助人為「財團法人
        台灣基督教醫院」，並非「長老會」。原告主張被告辛○○等六人已辭去彰
        基醫院董事（長）之職務，無非以長老會於九十年十二月二十一日代被告等
        六人填寫之辭職書為據。惟查縱使長老會為彰基醫院之捐助人，然在彰基醫
        院依法設立登記後，除第一屆董事之選聘外，關於其組織及管理方法，自應
        由其捐助章程規定之機關即董事依合議為之，捐助人並非其上級或意思機關
        ，對於彰基醫院所聘任之董事或相關人員，並無不依章程恣意任免或監督之
        權。依彰基醫院捐助暨組織章程第六條規定：「本院置董事十五人，須有台
        灣基督長老教會牧師、長老、執事之職。由總會八人，台中中會二人，彰化
        中會三人，嘉義中會二人組織之，董事須有至少三分之一具有目的事業專門
        知識。後屆董事由董事會依上述原則遴選之」，足見彰基醫院第二屆以後之
        董事，係由前屆董事會就符合該條規定資格者遴選，縱為捐助人亦無指派或
        任免之權。又依財團法人之公益性、他律性及監督財團法人法規之強制性而
        言，財團董事就任前預先書立之辭職書因違反公序良俗，當然不生『辭卸財
        團法人董事職務』之效力。蓋財團法人公益目的之達成，端賴財團董事會之
        正常運作，如財團董事均無獨立性、自主性，財團機能何以建全？且財團目
        的事涉國家、社會公益，其運作均受法令、章程及相關主管機關監督，尤其
        財團靈魂所在之董事會，其董事之更替，更直接影響財團之運作方向，豈可
        任由董事個人與第三人「私訂」法令、章程以外之限制，破壞財團應受法令
        、章程及主管機關監督之機制，致公益淪為私慾，故此種財團法人董事於就
        任前所『預立』辭職書之行為，顯然違反公序良俗。本件被告辛○○等六人
        原為彰基醫院董事，原告亦不爭執，長老會總會在被告等任職彰基醫院董事
        前，要求渠等預立日期及辭職原因空白之辭職書，既與彰基醫院捐助章程之
        規定不合，且將使彰基醫院之董事，形同長老會總會之橡皮圖章或傀儡，有
        礙於彰基醫院目的之遂行及組織、管理之健全，自屬有背公序良俗，依法即
        應認為無效。
五、按第三人起訴請求確認他人間之某法律關係存在或不存在，必須以該法律關係之
    雙方當事人為共同被告一同起訴，若僅以其中一方當事人為被告起訴者，即非適
    格之當事人（最高法院七十七年度台上字第一四一號、七十七年度台上字第一四
    一八號判決要旨參照）。本件原告起訴請求確認訴外人財團法人彰化基督教醫院
    與辛○○、己○○、戊○○、壬○○、寅○○、丁○○間之「董事」委任關係不
    存在，既未以該法律關係之雙方當事人即辛○○、己○○、戊○○、壬○○、寅
    ○○、丁○○與彰基醫院為共同被告一同起訴，而僅列辛○○、己○○、戊○○
    、壬○○、寅○○、丁○○等六人為被告，核之前開說明，本件原告之訴關於被
    告部分即屬當事人不適格，應予駁回。
六、本件原告之訴既因當事人不適格而應予駁回，則兩造前開提出之各項攻擊防禦方
    法無論虛實，均不影響本案判決之結果，即無逐一論述採駁理由之必要，特此敘
    明。
據上論結，本件原告之訴為無理由，依民事訴訟法第七十八條，判決如主文。
中　　　華　　　民　　　國　　九十一　　年　　 十一 　　月　　 十四 　　日
                                        民事第一庭
~B法　　　官　蔡紹良
右為正本係照原本作成。
如對本判決上訴，應於判決送達後二十日內向本院提出上訴狀。
~B法院書記官　田慧賢
中　　　華　　　民　　　國　　九十一　　年　　 十一 　　月　　 十四 　　日
